【裁判字號】    95,訴,4055
【裁判日期】    951229
【裁判案由】    確認債權不存在
【裁判全文】
臺灣臺北地方法院民事判決              95年度訴字第4055號
原      告  丙○○
            丁○○
共      同
訴訟代理人  楊進興律師
被      告  上海商業銀行股份有限公司
法定代理人  戊○○
訴訟代理人  乙○○
            甲○○
上列當事人間確認債權不存在事件，本院於九十五年十一月七日
言詞辯論終結，判決如下：
    主      文
原告之訴駁回。
訴訟費用由原告負擔。
    事實及理由
一、原告主張：
  (一)訴外人瑋成公司向被告借款，並邀原告擔任連帶保證人，於
    民國92年10月30日共同簽發系爭本票，其發票日、金額及利
    率均為空白；但原告僅授權被告於空白本票上填載新台幣（
    下同）600萬元，且瑋成公司已如數清償完畢，詎被告竟填
    載1000萬元，並向本院聲請裁定准予強制執行（95年度票字
    第23450號）。
  (二)至於瑋成公司於93年5月31日另向被告銀行借另一筆款300
    萬元，當時被告銀行曾拿授信往來契約書及空白本票，要求
    原告擔任該筆借款之保證人，原告當時明白予以拒絕，而未
    於該授信往來契約書及本票上簽名，故瑋成公司該筆借款所
    剩餘之系爭90萬8901元，原告自不負保證責任。為此起訴請
    求確認系爭本票債權不存在，並為聲明：確認原告於92年11
    月6日共同簽發本票內載憑票交付被告之1000萬元，其中之
    90萬8901元及自94年10月31日起至清償日止，按年息7.95%
    計算之利息，經本院95年度票字第23450號民事裁定得為強
    制執行之債權不存在。
二、被告辯稱：
  (一)被告所持系爭本票，其上所載之金額1000萬元，係訴外人瑋
    成公司為向被告借款1000萬元之授信額度時，由被告所屬分
    支機關新莊分行承辦人員，依瑋成公司之前述申貸條件所填
    載後，再交由瑋成公司暨原告等人閱畢確認無誤後並簽名於
    該本票上，以便向被告總公司提出申請。後經被告總公司審
    核後，僅同意提供600萬元之授信額度予瑋成公司，惟被告
    仍係徵提該系爭本票以為擔保。
  (二)另按兩造所簽立授信往來契約，其中就連帶保證人等之保證
    期間，為未定期間之保證契約，連帶保證人係負不定期之保
    證責任；故原告如未依合約所定方式，向被告主張終止其保
    證責任，自仍應就主債務人即瑋成公司向被告所借貸之欠款
    負連帶清償之責。是93年5月底撥貸之300萬元，仍屬保證人
    之保證總額範圍內之債務，則就該筆借款所剩餘之系爭90萬
    8901元，原告仍應負保證債務清償責任等語。並為聲明：原
    告之訴駁回。
三、兩造不爭執之事實：
  (一)訴外人瑋成公司於92年10月30日邀同原告等為連帶保證人，
    向被告借款600萬元，與被告簽立授信往來契約書，被告並
    與瑋成公司法定代理人即訴外人辜能智共同簽發未載到期日
    、發票日為92年11月6日之本票一紙。瑋成公司嗣於93年1月
    12日給付被告603萬740元，有授信往來契約書、授權書、瑋
    成公司存摺資料影本各一份附卷可稽（本院卷第7-12頁）。
  (二)瑋成公司於93年5月31日向被告借款300萬元，尚餘90萬8901
    元未清償。被告乃執前述本票向本院聲請強制執行，並經本
    院95年度票字第23450號裁定准許就「相對人（即原告與辜
    能智）於民國92年11月6日共同簽發之本票內載憑票交付聲
    請人之新台幣壹仟萬元，其中之新台幣玖拾萬捌仟玖佰零壹
    元及自民國94年10月31日至清償日止，按年利率7.95% 計算
    之利息」，有本院裁定影本一份附卷可按（本院卷第27-28
    頁），並經本院調卷查明屬實。
四、原告主張僅授權被告於系爭本票上填載600萬元，但被告逾
    越授權範圍而填載1000萬元等語。被告則否認之。
  (一)按當事人主張有利於己之事實者，就其事實有舉證責任，民
    事訴訟法第277條定有明文。又消極確認之訴，就法律關係
    或權利之存在，應由被告負舉證責任。本件確認本票債權部
    分不存在之訴，原告既主張僅授權被告填載系爭本票金額
    600 萬元，而否認授權被告填載系爭本票金額1000萬元，則
    依前述舉證責任分配原則，原告即應舉證證明僅授權被告填
    載600萬元，而被告則應舉證證明系爭本票金額1000萬元為
    共同發票人即原告與訴外人辜能智所填載、或為共同發票人
    授權被告所填載，合先敘明。
  (二)經查證人呂文華即被告銀行新莊分行企業金融業務人員到庭
    證稱：「（貸款是否你辦的？）是。當時是負責人辜能智先
    生來借款，以公司名義借款，邀同二保證人到銀行對保，該
    二保證人即本件原告。借錢時有簽本票，是三人一起簽的，
    金額是1000萬元……因為他們急著要借錢，所以先寫1000萬
    ，等金額核准後再通知他們，我當時認為他們若只借600萬
    ，則雖本票金額是1000萬，我們也只能求償600萬……（原
    告訴訟代理人：本票簽名時金額是空白或是已經簽好的？）
    先寫金額再由保證人簽名……因銀行規定金額不能由承辦人
    代寫，所以我交由當事人自行書寫，由於當時有三人，所以
    我不記得是由誰寫的，但我確定當時大家都知道金額是1000
    萬元。（原告訴訟代理人：銀行辦貸款時是否有允許空白本
    票，由當事人先簽名以後再填金額？）依銀行規定是不可以
    的，我自己也沒有這樣作過。（原告訴訟代理人：依銀行規
    定是否實際撥款時才辦理簽本票、寫借據等手續？）依一般
    原則是先聲請、核准金額、再通知對保並簽借據，但……本
    件是因借款人說很急，所以才先對保……（原告訴訟代理人
    ：申請一千萬借款是否有申請書？）沒有，只是口頭申請」
    等語，有言詞辯論筆錄在卷可證（本院卷第103-104頁）。
    則據此足證系爭本票金額1000萬元，係由共同發票人即原告
    與訴外人辜能智中之一人所填寫，並非原告等人授權被告自
    行填載。再者系爭本票授權書亦僅載明：「發票人等共同簽
    發右列本票交予貴行收執，茲授權貴行依契約書及相關申請
    書之約定，自行填載到期日及利率，以利行使票據權利」等
    語，並無任何關於授權被告填載本票金額之文字，有本票影
    本一紙附卷可按（本院卷第11頁）。此外原告並未舉證證明
    曾授權被告填載600萬元，故原告主張被告逾越授權範圍而
    填載1000萬元云云，並無理由。
五、原告又主張：就訴外人瑋成公司於93年5月31日向被告借款
    300 萬元之債務，原告並未擔任連帶保證人，自不應就未清
    償款項90萬8901元部分負連帶責任，從而被告對原告之系爭
    本票債權亦不存在云云。被告則辯稱：本件為未定期間之保
    證契約，原告自應負連帶保證責任等語。經查兩造於92年10
    月30日訂立系爭授信往來契約書時，並未約定保證期間，有
    該契約書影本一份可證（本院卷第8頁），是為未定期限之
    保證。則本件保證債務之範圍，自然及於將來可能發生之債
    務，因此瑋成公司於92年10月30日向被告所借貸600萬元、
    與93年5月31日向被告借款300萬元之債務，均為系爭保證契
    約效力所及。原告雖否認就瑋成公司於93年5月31日向被告
    借款300萬元之債務負連帶保證責任，惟查原告既未依民法
    第753條規定，定期催告被告向原告為審判上之請求，亦未
    依民法第754條規定，通知被告終止保證契約，則原告並無
    免其責任之理。是被告所辯，應屬有據。原告之主張，並無
    理由。
六、綜上所述，原告主張僅授權被告於600萬元限度內填載系爭
    本票金額，且並未就訴外人瑋成公司於93年5月31日向被告
    借款300萬元之債務擔任連帶保證人，故系爭本票債權就90
    萬8901元部分及遲延利息不存在云云，並無理由，應予駁回
    。因本件事證已臻明確，兩造其餘主張陳述及所提之證據，
    經本院審酌後認與判決結果不生影響，爰不一一論述，附此
    敘明。
六、訴訟費用負擔之依據：民事訴訟法第78條。
中    華    民    國    95    年    12    月    29    日
                  民事第六庭    法  官  邱  琦
以上正本係照原本作成
如對本判決上訴，須於判決送達後20日內向本院提出上訴狀
中    華    民    國    95    年    12    月    29    日
                                書記官  池東旭


司法院資訊處製作；財團法人民間司法改革基金會備份。
